臺灣高等法院臺南分院民事判決
110年度重上字第85號
上  訴  人  羅才吉  
訴訟代理人  張宗存律師
被上訴人    羅民丑  
輔  助  人  羅敏嘉  
            羅振華  
訴訟代理人  林子恒律師
            陳澤嘉律師
上  一  人
複代理人    李鳳翔律師 
上列當事人間請求所有權移轉登記事件，上訴人對於中華民國11
0年6月30日臺灣嘉義地方法院110年度重訴字第3號第一審判決提
起上訴，本院於111年7月13日言詞辯論終結，判決如下：
    主  文
上訴駁回。
第二審訴訟費用由上訴人負擔。
    事實及理由
壹、程序方面：
一、按無行為能力人之意思表示，無效；雖非無行為能力人，而
    其意思表示，係在無意識或精神錯亂中所為者，亦同，民法
    第75條定有明文。前揭規範意旨在兼顧表意人權益及交易安
    全，是未受監護宣告之成年人，非無行為能力人，其所為之
    意思表示，原則上為有效，僅於意思表示在無意識或精神錯
    亂中所為時方屬無效。所謂無意識，係指全然欠缺意思能力
    而不能為有效之意思表示；精神錯亂，則指精神作用發生障
    礙，已達喪失自由決定意思之程度而言。故未受監護宣告之
    成年人，於行為時縱不具備正常之意思能力，然未達上開無
    意識或精神錯亂之程度，仍難謂其意思表示無效（最高法院
    111年度台上字第375號判決意旨參照）。查本件被上訴人雖
    患有中度失智症，並經原審法院以109年度輔宣字第7號、10
    9年度監宣字第69號裁定宣告其為受輔助宣告之人，惟其症
    狀並非無意識或精神錯亂（見原審卷㈠第45至62頁、本院卷㈠
    第189頁精神鑑定報告書、第415頁臺中榮民總醫院嘉義分院
    診斷證明書），僅於為民法第15條之2第1項前段各款規定之
    行為時，應經輔助人之同意。是被上訴人提起本件訴訟，並
    委任訴訟代理人代為訴訟行為，均已經輔助人之同意，且被
    上訴人本人對於本院之訊問均可理解與回答（見原審卷㈠第1
    7頁、本院卷㈠第51頁、卷㈡第77頁），足見其並無欠缺訴訟
    能力，且其所為之前揭行為，應屬有效。　　
二、次按第二審不變更訴訟標的，而補充或更正事實上或法律上
    之陳述者，非為訴之變更或追加，此觀民事訴訟法第463條
    準用同法第256條規定即明。查被上訴人於原審主張伊先於
    民國89年間將其所有坐落嘉義市○○段○○○○○段○000○000地號
    土地所有權應有部分各5分之1（下合稱系爭土地A持分），
    分別借名登記於上訴人及訴外人羅振華（上二人均為被上訴
    人之子）名下各10分之1（下均稱系爭土地B持分），嗣於93
    年間因羅振華在外積欠債務，伊為免祖產遭他人扣押，委託
    代書將原借名登記於羅振華名下之系爭土地B持分，改借用
    上訴人名義為登記，藉由子女為其看守財產，預防自己年老
    無法守護財產，預備將來籌措扶養費，伊仍為系爭土地A持
    分之真正所有權人。其後，系爭土地A持分經政府實施區段
    徵收，經上訴人申領如附表所示之抵價地（下稱系爭抵價地
    ），而伊於109年11月間，經原審法院裁定為受輔助宣告人
    ，亟需籌措生活資金，因上訴人拒不承認兩造間之借名登記
    契約，為保障伊之經濟安全生活，爰以起訴狀繕本之送達為
    終止（於起訴狀誤繕為解除，嗣更正為終止）該契約之意思
    表示，請求返還系爭抵價地等情（見原審卷㈠第8至9、11至1
    2、148、292、294頁）；嗣於本院審理中補充陳述：伊於89
    年間借用上訴人及羅振華名義，係出於保障自己老年生活之
    目的；93年間借用上訴人名義，係出於預防強制執行之目的
    。縱認兩造間非成立借名登記契約，然因伊為系爭土地A持
    分之所有人，兩造間應成立類似委任之契約等情（見本院卷
    ㈠第149至150、249頁）。觀諸被上訴人於原審及本院之主張
    ，均係陳述兩造先後於89年、93年間各成立一個契約關係，
    並基於該契約關係，而分別將系爭土地B持分移轉登記於上
    訴人名下等情，據此可認，被上訴人之上開主張，實為同一
    原因事實及訴訟標的法律關係（契約關係）。又關於契約之
    定性（性質）及其類型（有名契約、無名契約、混合契約或
    契約之聯立），乃契約本身或對多數契約關係所為之法律上
    評價，均屬法律問題。是被上訴人主張之契約關係應如何為
    法律上之評價，核屬兩造所為法律上意見之攻防，不因被上
    訴人於本院就同一契約關係及其原因事實，補充其事實上之
    陳述及法律上之意見，而影響該特定具體訴訟標的之同一性
    。因之，被上訴人於本院補充兩造間成立之契約性質，應屬
    類似委任契約之法律上意見，核屬民事訴訟法第256條補充
    其事實上及法律上之陳述，非為訴之變更或追加，合先敘明
    。
貳、實體方面：
一、被上訴人主張：㈠先位之訴部分：伊於89年間將系爭土地A持
    分，為保管財產之目的，分別借用上訴人及羅振華之名義，
    而成立借名登記或類似委任之契約關係（下稱系爭89年契約
    ），由上訴人與羅振華分別取得系爭土地B持分。嗣於93年
    間，因羅振華在外積欠債務，伊為避免財產遭他人扣押，遂
    借用上訴人之名義，將羅振華名下之系爭土地B持分移轉登
    記至上訴人名下，而成立借名登記或類似委任之契約關係（
    下稱系爭93年契約，與系爭89年契約合稱系爭契約）。其後
    於99年間，嘉義市政府辦理區段徵收，將○○段000、000、00
    0、00地號等4筆土地全部徵收，因伊名下之○○段000、00地
    號土地權利價值金尚不足以申領抵價地，遂指示上訴人將其
    持有之權利價值金一併交予羅敏嘉（上訴人之姐、被上訴人
    之女），使羅敏嘉得以申領抵價地，並經嘉義市政府核定發
    給上訴人系爭抵價地，而伊則領回附表編號2所示土地其餘
    應有部分1000分之515之抵價地。因伊為系爭抵價地之真正
    所有權人，爰以民事起訴狀繕本送達為終止系爭契約之意思
    表示，類推適用民法第541條第2項規定，請求上訴人返還系
    爭抵價地。如認系爭契約並未延續至系爭抵價地，惟登記於
    上訴人名下之系爭抵價地，應屬民法第225條第2項所稱之替
    代利益，爰類推適用民法第225條第2項規定，請求上訴人返
    還系爭抵價地。㈡備位之訴部分：倘認兩造間之系爭契約因
    申請核發抵價地，而未延續至系爭抵價地，惟嘉義市政府所
    發放之土地申領權利金依然屬於伊本應獲得之利益，領取權
    利金之上訴人即應將該權利金讓與伊，是依民法第225條第2
    項規定，請求上訴人返還參與抵價地抽籤配地之權利價值新
    臺幣（下同）393萬9,905元予伊等情。爰擇一類推適用民法
    第541條第2項或第225條第2項之規定，先位聲明求為命上訴
    人應將系爭抵價地所有權移轉登記與被上訴人之判決；次依
    民法第225條第2項之規定，備位聲明求為命上訴人給付393
    萬9,905元，及自變更聲明狀繕本送達翌日起至清償日止，
    按週年利率百分之5計算之利息之判決（原審判命上訴人應
    將系爭抵價地所有權移轉登記與被上訴人，上訴人聲明不服
    ，提起上訴）。並答辯聲明：上訴駁回。
二、上訴人則以：㈠先位之訴部分：被上訴人於89年間將系爭土
    地A持分分別贈與伊及羅振華，93年間羅振華將系爭土地B持
    分出賣並移轉登記與伊，99年間嘉義市政府辦理區段徵收，
    被上訴人因土地徵收而得領回抵價地之價值為142萬2,807元
    ，伊為393萬9,905元，兩造又自行合併抵價地之價值，並推
    派伊為代表人參加抽籤及選配土地，最後嘉義市政府核定發
    給系爭抵價地予伊，被上訴人則領回附表編號2所示土地其
    餘應有部分1000分之515之抵價地。兩造並未就系爭土地A持
    分成立系爭契約，亦未就配發之抵價地再一次成立借名登記
    關係，借名登記契約關係並不當然存在於新配發之系爭抵價
    地，且領回抵價地之權利價值僅是作為計算之基礎，並不直
    接等同於徵收補償前之土地價值，徵收補償後其抵價地之權
    利價值係經過一定之公式計算而得出，並據此配發相當價值
    之抵價地，該權利價值不直接等同於徵收補償金，是系爭抵
    價地並無法等同於系爭土地A持分，兩者並無替代利益關係
    ，被上訴人類推適用民法第225條第2項規定，請求返還系爭
    抵價地，於法無據。㈡備位之訴部分：兩造間就系爭土地A持
    分確無系爭契約關係存在，縱認兩造間就系爭土地A持分有
    系爭契約關係存在，惟伊因區段徵收所得領取之補償金應為
    160萬4,820元，被上訴人於終止系爭契約後，得請求返還之
    替代利益應為160萬4,820元之徵收補償金等語，資為抗辯。
    並上訴聲明：㈠原判決廢棄。㈡被上訴人於第一審之訴駁回。
三、兩造不爭執事項：
  ㈠坐落○○段000、000、000、00地號土地所有權持分（即應有部
    分）各5分之1，均為被上訴人所有。被上訴人嗣於89年間，
    以「贈與」為登記原因，將系爭土地A持分分別移轉登記至
    上訴人、羅振華名下，其2人持分各10分之1。
  ㈡於93年間，羅振華名下之系爭土地B持分，以「買賣」為登記
    原因，移轉登記至上訴人名下，上訴人就系爭土地所有權持
    分合計各為10分之2。
  ㈢98年間嘉義市政府辦理區段徵收，上開4筆土地均在徵收範圍
    內，兩造雖申請合併分配抵價地，但仍以各自領回抵價土地
    之權利價值進行分配，○○○段○○○段000地號土地（權利價值2
    60萬元）由上訴人分配取得，同地段000地號土地（權利價
    值2,762,760元）由上訴人（1000分之485）及被上訴人（10
    00分之515）依權利價值比例分配取得。上訴人名下之系爭
    土地A持分之權利價值，已分配為○○○段○○○段000地號土地（
    權利範圍全部）及同地段000地號土地（權利範圍1000分之4
    85），而被上訴人所有之○○段000、00地號土地所有權持分
    各5分之1權利價值，已分配為○○○段○○○段000地號土地（權
    利範圍1000分之515）。
  ㈣羅振華前依不當得利及終止借名登記之法律關係，訴請上訴
    人應將○○○段○○○段000地號土地所有權持分2分之1及同地段0
    00地號土地所有權持分1000分之485移轉登記予羅振華，該
    案已經原審法院106年度嘉訴字第1號判決及本院106年度上
    易字第270號判決（下稱本院第270號判決）羅振華敗訴確定
    在案（下稱另案）。
  ㈤上訴人及羅振華與被上訴人為父子關係。 
四、兩造爭執事項：
  ㈠兩造間就系爭土地A持分是否存有借名登記或類似委任契約之
    法律關係？
　⒈被上訴人於89年間，以「贈與」為登記原因，將系爭土地A持
    分分別移轉登記至上訴人、羅振華名下，其2人持分各10分
    之1，是否隱藏借名登記契約或類似委任契約之法律關係？
  ⒉被上訴人於93年間，由羅振華名下之系爭土地B持分，以「買
    賣」為登記原因，移轉登記至上訴人名下，是否隱藏借名登
    記契約或類似委任契約之法律關係？
  ㈡被上訴人先位之訴，類推適用民法第541條第2項或民法第225
    條第2項之規定，擇一請求上訴人將系爭抵價地移轉登記與
    被上訴人，有無理由？
  ㈢被上訴人備位之訴，依民法第225條第2項之規定，請求上訴
    人給付393萬9,905元，有無理由？
五、本院之判斷：
  ㈠關於兩造爭執事項㈠部分：
　⒈按基於私法自治及契約自由原則，當事人得自行決定契約之
    種類及內容，以形成其所欲發生之權利義務關係。倘當事人
    所訂定之契約，其性質究係屬成文法典所預設之有名契約類
    型，或為法律所未規定之非典型契約種類有所不明，致造成
    法規適用上之疑義時，法院即應為契約之定性，將契約內容
    或待決之法律關係套入典型契約之法規範，以檢視其是否與
    法規範構成要件之連結對象相符，進而確定其契約之屬性，
    俾選擇適當之法規適用，以解決當事人間之紛爭。而當事人
    訂定不能歸類之非典型契約，於性質相類者，自可類推適用
    民法或其他法律相關之規定。此項契約之定性及法規適用之
    選擇，乃對於契約本身之性質在法律上之評價，法院本於辯
    論主義之審理原則，根據當事人主張之原因事實，依調查證
    據之結果確定契約內容後，應依職權判斷契約在法律上之性
    質及其關係，不受當事人法律意見或陳述之拘束。
　⒉次按稱委任者，謂當事人約定，一方委託他方處理事務，他
    方允為處理之契約，民法第528條定有明文。又按所謂借名
    登記契約，乃當事人約定，一方（借名人）經他方（出名人
    ）同意，就屬於一方現在或將來之財產，以他方之名義，登
    記為所有人或其他權利人，仍由借名人自己管理、使用、處
    分之契約。借名登記契約之成立，側重於借名人與出名人間
    之信任關係，其契約性質應與委任契約同視，倘其內容不違
    反強制、禁止規定或公序良俗者，當賦予無名契約之法律上
    效力，並類推適用民法委任之相關規定，為司法實務承認之
    無名契約類型。
　⒊查訴外人羅振華前以其父即被上訴人於89年間，將所有之系
    爭土地A持分分別贈與伊及上訴人，由其二人各取得持分10
    分之1。嗣因伊經商發生財務問題，欲將其持分借名登記予
    被上訴人，經被上訴人無權代理伊與上訴人成立借名登記契
    約，將伊持分移轉登記於上訴人名下，嗣系爭土地A持分經
    嘉義市政府辦理區段徵收，上訴人因此取得系爭抵價地。被
    上訴人無權代理行為經雙方追認而成立借名登記法律關係，
    經伊向上訴人為終止借名登記契約後，因上訴人拒不返還等
    情，而依不當得利及終止借名登記之法律關係，提起另案訴
    訟。嗣經本院第270號判決認定：被上訴人雖於89年間以贈
    與名義將系爭土地持分各10分之1過戶至上訴人、羅振華名
    下，惟係借上訴人、羅振華之名義登記。嗣因羅振華財務發
    生問題，被上訴人於93年間向羅振華索取印章及身分證件辦
    理系爭土地B持分之所有權移轉登記，應認係被上訴人與羅
    振華終止系爭土地B持分之借名登記，本應將之移轉予自己
    ，再移轉登記予另一借名登記之對象即上訴人，惟為節省勞
    費及縮短登記程序，被上訴人逕而以買賣為原因自羅振華名
    下移轉登記予上訴人，因被上訴人本為系爭土地B持分之所
    有權人，其與羅振華終止借名登記契約，逕將本為被上訴人
    所有之系爭土地B持分自羅振華名下移轉登記予上訴人，而
    與上訴人成立另一借名登記契約等情，因而判決羅振華敗訴
    確定在案（見兩造不爭執事項㈣及原審卷㈠第39至43頁本院第
    270號判決）。
　⒋觀諸被上訴人於另案訴訟以證人身分具結證稱：系爭土地A持
    分只是寄放他們名字（羅才吉、羅振華）而已，那都是伊財
    產，89年那是他們幫伊顧著而已。93年沒算過戶，那是他們
    幫伊顧著而已。後來系爭土地A持分被政府徵收，換其他地
    回來，伊想先放著，以後生病可以花到，伊寄放而已，老了
    要吃等語（見原審卷㈠第315至317頁），而上訴人於另案訴
    訟審理期間，就被上訴人前揭所證各情均未爭執。又參以上
    訴人於另案訴訟所陳：「過戶的事是我父親處理的，代書也
    是我父親請的。」、「原告（羅振華）的應有部分，是我父
    親過戶給我的，我父親也沒跟我說什麼，他叫代書去辦的。
    」、「原告經商有問題，…他自己把證件交給我父親，我父
    親去辦過戶的。」、「本件是我父親收回的，和我無關。」
    、「系爭土地是我父親向羅振華收回，我父親把土地過戶給
    我，究竟是贈與給我或借名登記，我不清楚，要問我父親，
    我父親的意思是如果他將來生病，要我賣系爭土地來撫養他
    」等語（見原審卷㈠第305、319、324頁），亦係表明被上訴
    人就系爭土地持分有收回、指示出售或移轉登記之處分權限
    。綜此可認，被上訴人於89年間，雖以「贈與」為登記原因
    ，將系爭土地A持分分別移轉登記至上訴人、羅振華名下，
    由上訴人、羅振華各取得持分10分之1，惟被上訴人就系爭
    土地A持分仍保有實質所有權之處分權能，並無使上訴人、
    羅振華終局取得完整所有權（使用、收益及處分權能）之意
    思，且為上訴人、羅振華所知悉而同意辦理所有權移轉登記
    事宜。是以兩造於89年間，已就被上訴人將其名下之系爭土
    地B持分移轉登記於上訴人名下之原因關係，達成上開約定
    內容之合意。
  ⒌其次，所謂承認，由本人以明示或默示意思表示為之，均無
    不可，如依表意人之舉動或其他情事，足以間接推知其效果
    意思，自可認其已為默示之意思表示。衡酌上訴人於另案訴
    訟自承：被上訴人自羅振華收回系爭土地B持分，將之登記
    於伊名下，其原因關係依被上訴人之意思而定之等語，而被
    上訴人就此亦已明白陳稱：93年間是請上訴人幫伊顧著，伊
    想先寄放著，以後生病可以花到，老了要吃等語，且於93年
    間自羅振華名下將系爭土地B持分，以「買賣」為登記原因
    ，而移轉登記至上訴人名下（見兩造不爭執事項㈡），足認
    兩造於93年間，就被上訴人將其自羅振華名下取回之系爭土
    地B持分移轉登記於上訴人名下之原因關係，亦已達成上開
    約定內容之合意。準此，兩造間就系爭土地A持分約定之內
    部關係，乃被上訴人生前就系爭土地A持分仍保有實質所有
    權之處分權能，並委由上訴人看管，上訴人尚未終局取得完
    整之所有權權能，應可認定。
　⒍上訴人雖否認兩造間就系爭土地A持分有成立類似委任契約之
    法律關係，並抗辯：系爭土地A持分係被上訴人贈與上訴人
    所有，至多僅能認為附負擔之贈與云云；惟查：
　⑴依上所述，兩造間就系爭土地A持分先後成立之系爭契約內容
    ，應係被上訴人為自己之利益，先後將系爭土地B持分移轉
    登記於上訴人名下，由上訴人管理，但被上訴人仍保有實質
    所有權之處分權能，以確保被上訴人日後老年生活所需。揆
    諸兩造成立之系爭契約性質及特徵，雖非實定法預設之有名
    契約類型，亦與目前司法實務承認之借名登記契約特徵未盡
    相同，然觀察該契約成立之內容，確係側重於移轉人與受讓
    人間之信任關係，而就系爭土地A持分為法律上所有權之移
    轉，但就實質所有權之權能範圍，為移轉人之利益，仍設有
    部分限制，是系爭契約之性質，基於同一法律上之理由，應
    與委任契約同視，且其內容亦不違反強制、禁止規定或公序
    良俗，當賦予無名契約之法律上效力，而類推適用民法委任
    之相關規定。則被上訴人主張兩造間就系爭土地A持分成立
    類似委任契約之法律關係，要屬有據。上訴人抗辯：系爭土
    地A持分係被上訴人贈與予伊云云，委非可採。　
　⑵上訴人雖又辯稱：被上訴人將系爭土地A持分移轉至伊名下，
    至多僅能認為附負擔之贈與云云；然查，附負擔之贈與，應
    係指贈與人有使受贈人終局取得贈與標的完整所有權之意思
    ，僅係受贈人如未依約履行負擔時，贈與人得為贈與之撤銷
    之情形。是附負擔之贈與契約，顯與兩造間就系爭土地A持
    分成立之系爭契約，係被上訴人為自己之利益，將系爭土地
    A持分移轉登記於上訴人名下，由上訴人管理，但被上訴人
    仍保有實質所有權之處分權能之特徵有別。由是觀之，兩造
    間成立之系爭契約，並非附負擔之贈與契約。又羅振華於另
    案訴訟雖陳述：被上訴人於89年間將系爭土地B持分贈與給
    伊等語（見原審卷㈠第306頁），而上訴人於另案訴訟亦曾陳
    稱：有賣的時候，伊才要還給他（羅振華）等語（見原審卷
    ㈠第314頁），並於本件訴訟抗辯：羅振華於93年以前，確實
    為系爭土地B持分之所有權人云云，而為利己之主張。然查
    ，上訴人所辯之情，已經本院第270號判決認定：被上訴人
    雖於89年間以贈與名義將系爭土地A持分分別過戶至上訴人
    、羅振華名下，使其二人各取得持分10分之1之權利，惟係
    借上訴人、羅振華之名義登記，因而判決羅振華敗訴確定在
    案，且依上開調查證據之結果，亦難認上訴人辯稱：被上訴
    人於89年間確實將系爭土地B持分贈與羅振華云云為可採。
　⑶上訴人雖再抗辯：被上訴人於89年間將系爭土地A持分分別登
    記給伊、羅振華時，為了顧及子女間公平性，有用現金10萬
    元分別補償給女兒羅敏嘉、羅如玉，可證89年所辦理之土地
    移轉應是贈與云云。惟查，參諸證人羅敏嘉於另案訴訟證稱
    ：伊父親給伊及伊妹妹各10萬元，叫伊二人不要分土地，要
    過戶給上訴人、羅振華二兄弟，伊在89年就知道了。後來93
    年羅振華持分過戶給上訴人，伊就不曉得了。104年去領抵
    價地時，羅才吉當伊的面說他要還給羅振華，還有105年8月
    伊母親大腸癌手術時，當家族的面說要還給羅振華，也沒有
    等語（見原審卷㈠第313頁）；另證人羅如玉於本院審理時證
    述：伊父親把○○段土地登記給上訴人、羅振華，他講土地是
    阿公以前的土地，是要留給兩個兒子的；女兒是他拿10萬元
    給姐姐羅敏嘉10萬元，伊也10萬元，說不要分那些土地，伊
    不知道羅振華把○○段土地登記給上訴人。伊父親當時對伊只
    是單純講土地要給兒子，沒有講條件，後續有沒有講什麼時
    候要給、實際情況如何，伊都沒有參與，伊不知道。伊沒有
    聽過伊父親說○○段土地是借用上訴人的名義來登記的，伊不
    知道伊父親何時過戶給上訴人、羅振華，那是他們的事情，
    伊沒有參與他們那邊的事情，伊於68、69年就離家在外工作
    生活，很少回家。伊跟父親沒有聊過財產的事情，也沒有與
    父母聊過○○段土地後續會怎麼處理等語（見本院卷㈠第388至
    394頁），僅可認定被上訴人有向證人羅敏嘉、羅如玉表示
    系爭土地A持分是要留給上訴人、羅振華之財產，惟被上訴
    人與上訴人、羅振華間就系爭土地持分權利，究係達成如何
    具體內容之約定，證人二人並未親身參與見聞，自難單憑其
    二人之上開證述，而推翻前揭被上訴人為自己之利益，先後
    將系爭土地A持分分別移轉登記至上訴人名下，由上訴人管
    理，但仍由被上訴人保有實質所有權之處分權能，以確保其
    日後老年生活所需之認定。
　⑷次依證人蕭淑茵於另案訴訟證述：系爭土地A持分是被上訴人
    親自叫伊辦理的，曾辦二次，第一次的贈與及第二次的買賣
    都是伊助理蕭宏祐辦理的等語（見原審卷㈠第310頁）；證人
    蕭宏祐於另案訴訟證稱：89年第一次蕭代書告訴伊，被上訴
    人要辦理移轉，伊去他家，被上訴人告訴伊他要把系爭土地
    A持分贈與給二個孩子，一人一半，一個是上訴人，一個是
    羅振華，伊按照他的說法辦理贈與登記。93年3月，蕭代書
    告訴伊被上訴人又要辦理土地登記，伊去他家，他說他要把
    之前登記給羅振華的土地登記給上訴人，他說羅振華在外面
    欠了很多負債，不賣給上訴人不行，他說伊要趕快先辦過戶
    ，金額他們會再自行商量。日後伊再過去，就蓋了印章，二
    次上訴人的證件都是被上訴人交給伊的等語（見原審卷㈠第3
    10至312頁），足認系爭土地A持分、B持分之過戶事宜，均
    係由被上訴人主導而為權利之移轉登記，且均係依被上訴人
    之指示而為原因關係之登記。至於被上訴人與上訴人、羅振
    華間就系爭土地持分究係達成如何具體內容之約定，證人二
    人均未親身見聞締約過程，自難僅憑其二人依被上訴人之指
    示而為「贈與」、「買賣」原因之移轉登記，即得遽予推翻
    被上訴人與上訴人、羅振華間所合意成立者乃系爭契約內容
    之事實認定。
　⑸又衡諸上訴人先辯稱：羅振華於93年間將其名下之系爭土地B
    持分，以「買賣」為登記原因，移轉登記至伊名下，係羅振
    華將之贈與給伊，雙方實際上並無價金支付云云（見原審卷
    ㈠第347至348頁），嗣又改稱：羅振華於93年間亟需資金，
    而將其名下之系爭土地B持分出售予伊，伊並先後交付現金8
    0萬元、40萬元予羅振華，雙方間確係買賣關係云云（見原
    審卷㈡第69至70頁），核其所辯各情，明顯與伊於另案訴訟
    時所陳：「本件是我父親收回的，和我無關。」、「系爭土
    地是我父親向羅振華收回，我父親把土地過戶給我，究竟是
    贈與給我或借名登記，我不清楚，要問我父親，我父親的意
    思是如果他將來生病，要我賣系爭土地來撫養他」等語不合
    ，且未提出有利證據以實其說，難認可採。再者，被上訴人
    於93年間，羅振華財務發生問題時，為節省勞費及縮短登記
    流程，由其主導將羅振華名下之系爭土地B持分移轉登記至
    上訴人名下，亦即由其終止與羅振華間之系爭89年契約，再
    與上訴人成立另一系爭93年契約，而逕自將羅振華名下之系
    爭土地B持分移轉登記至上訴人名下，依此權利移轉登記過
    程，適足以彰顯被上訴人就系爭土地A持分確有實質所有權
    之處分權能。是故，上訴人抗辯：被上訴人無法就羅振華之
    不動產與上訴人成立契約關係云云，亦非可採。
　⑹上訴人雖另辯稱：系爭抵價地之土地所有權狀為伊收執，且
    自105年7月領回系爭抵價地至今，該抵價地之地價稅均由伊
    支付，系爭土地上之果樹及建築改良物之補償金係由伊領取
    ，嗣並於系爭抵價地上種植果樹，足見伊確為真正所有權人
    等語，並提出地價稅繳款書、嘉義市政府98年7月29日府地
    劃字第0981603588號函附資料及系爭抵價地照片為憑（見原
    審卷㈠第99至135頁）。惟查，依兩造間之系爭契約約定，上
    訴人就系爭土地A持分既有管理權限，則其於系爭土地上有
    上開作物及地上物，並於政府實施區段徵收後，領取上開作
    物及地上物之補償費，顯與系爭契約之約定無違。又上訴人
    登記為系爭土地A持分之法律上所有權人，其於系爭土地A持
    分經政府實施區段徵收後，因申領系爭抵價地而保管該土地
    所有權狀，並於系爭抵價地上種植果樹，亦無悖於系爭契約
    之約定。況且，兩造為父子關係，由成年子女為年邁父母繳
    納不動產稅賦並非少見，且上訴人就系爭抵價地既有管理權
    限，則其於管領期間繳納地價稅，並持有系爭抵價地之所有
    權狀，應屬合乎系爭契約之規範意旨，亦難依此而為有利於
    上訴人之認定。
　⒎是故，綜合上開調查證據之結果，被上訴人主張伊於89年間
    ，以「贈與」為登記原因，將系爭土地A持分分別移轉登記
    至上訴人、羅振華名下，由其二人各取得持分10分之1，實
    係隱藏類似委任契約之法律關係。嗣於93年間，伊將羅振華
    名下之系爭土地B持分，以「買賣」為登記原因，移轉登記
    至上訴人名下，亦係隱藏類似委任契約之法律關係等情，要
    屬可信。上訴人前揭所辯，難謂可採。
  ㈡關於兩造爭執事項㈡部分：　　
  ⒈按政府依土地徵收條例之相關規定，作成區段徵收私有土地
    之行政處分，係就公法上具體事件所為之決定而對外直接發
    生法律效果之單方行政行為，其經由區段徵收程序取得土地
    所有權，性質上為原始取得。次依行為時（89年2月2日公布
    施行）土地徵收條例第30條、第39條第1項及第40條第1項之
    規定，可知政府實施區段徵收時，有關地價之補償，土地所
    有權人得選擇領取現金或申請發給抵價地。是發給抵價地，
    顯然係地價補償之一種類型（最高行政法院102年度判字第3
    42號判決意旨參照）。申言之，區段徵收為徵收態樣之一，
    其與一般徵收最大不同之處，即在於區段徵收之被徵收土地
    所有權人對於受領徵收補償方式有多一種選擇，得由土地所
    有權人透過選擇權之行使，改向主管機關申請發給抵價地，
    替代以現金發給補償費之給付型態，故主管機關核定發給之
    抵價地，實亦屬徵收補償之性質。
　⒉又按因不可歸責於債務人之事由，致給付不能者，債務人免
    給付義務；債務人因前項給付不能之事由，對第三人有損害
    賠償請求權者，債權人得向債務人請求讓與其損害賠償請求
    權，或交付其所受領之賠償物，民法第225條定有明文。揆
    諸其立法理由，已指明債務人因其債務標的不能給付，有由
    第三人受損害賠償者，有向第三人取得損害賠償請求權者，
    此時其不能給付，不問其債務人應否負責，須以債務人所受
    之損害賠償或其所有之損害賠償請求權，代債務之標的，以
    保護債權人之利益。準此以論，土地所有權人因區段徵收而
    申領抵價地之徵收補償，本係其原有土地所有權之替代利益
    ，如該土地所有權人因其原有土地被政府徵收，致無法履行
    有關原有土地之給付義務，雖屬不可歸責於該土地所有權人
    之事由，而免其原定給付義務，又其受領政府核定發給之抵
    價地，雖非損害賠償之賠償物，而係損失補償之補償物，惟
    該損失補償仍係該土地所有權人所負履行有關原有土地債務
    陷於給付不能所生之一種替代利益，基於同一法律上之理由
    ，自得類推適用前揭規定於因區段徵收而發給抵價地之情形
    。
　⒊查兩造間成立之系爭契約，應類推適用民法委任之相關規定
    ，已如前述，而委任契約當事人之任何一方，得隨時終止委
    任契約，此觀民法第549條第1項之規定即明。被上訴人於原
    審已以起訴狀繕本之送達為終止系爭契約之意思表示，亦如
    前述，自不因其將系爭契約定性為借名登記契約，而影響其
    已向上訴人為終止系爭契約之意思表示之效力。其次，系爭
    土地A持分已因政府實施區段徵收而不存在，致上訴人無從
    將系爭土地A持分移轉登記為被上訴人所有，核其給付不能
    之情形，應屬不可歸責於雙方當事人之事由，致給付不能。
    惟上訴人因該給付不能之事由，既經政府核發系爭抵價地為
    補償，則其因此受領之系爭抵價地，自應視為系爭契約終止
    後所負返還義務陷於給付不能而發生之替代利益。從而，被
    上訴人主張類推適用民法第225條第2項規定，請求上訴人將
    系爭抵價地所有權移轉登記與被上訴人，要屬有據，應予准
    許。
六、綜上所述，被上訴人先位之訴，類推適用民法第225條第2項
    之規定，請求上訴人將系爭抵價地所有權移轉登記與被上訴
    人，為有理由，應予准許；至其另依民法第541條第2項之規
    定，為同一聲明之請求，即無審究之必要。又其先位之訴，
    既已獲准許，則其備位之訴，依民法第225條第2項之規定，
    請求上訴人給付393萬9,905元本息部分，因其解除條件已成
    就，自無庸予以論斷。從而原審為上訴人敗訴之判決，理由
    雖有不同，但結論並無二致，仍應予維持。上訴論旨指摘原
    判決（除被上訴人後開撤回部分外）不當，求予廢棄改判，
    為無理由，應駁回其上訴。另被上訴人於本院已撤回其先位
    之訴所為假執行之聲請，並經上訴人表示同意（見本院卷㈠
    第117頁、卷㈡第78頁），則原判決主文第3項所為附條件准
    、免假執行之宣告，自已失其效力，附此敘明。
七、本件事證已臻明確，兩造其餘之攻擊或防禦方法及所用之證
    據，經本院斟酌後，認為均不足以影響本判決之結果，爰不
    逐一論列，附此敘明。
八、據上論結，本件上訴為無理由，依民事訴訟法第449條第2項
    、第78條，判決如主文。
中　　華　　民　　國　　111 　年　　8 　　月　　3 　　日
                    民事第五庭  審判長法  官  藍雅清

                                      法  官  顏淑惠

                                      法  官  張季芬
上為正本係照原本作成。
上訴人如不服本判決，應於收受送達後20日內向本院提出上訴書
狀，其未表明上訴理由者，應於提出上訴後20日內向本院補提出
理由書狀（均須按他造當事人之人數附繕本），上訴時應提出委
任律師或具有律師資格之人之委任狀；委任有律師資格者，另應
附具律師資格證書及釋明委任人與受任人有民事訴訟法第466條
之1第1項但書或第2項（詳附註）所定關係之釋明文書影本。如
委任律師提起上訴者，應一併繳納上訴審裁判費。
被上訴人不得上訴。
中　　華　　民　　國　　111 　年　　8 　　月　　3 　　日

                                      書記官  郭馥萱
【附註】
民事訴訟法第466條之1：
⑴對於第二審判決上訴，上訴人應委任律師為訴訟代理人。但上
  訴人或其法定代理人具有律師資格者，不在此限。
⑵上訴人之配偶、三親等內之血親、二親等內之姻親，或上訴人
  為法人、中央或地方機關時，其所屬專任人員具有律師資格並
  經法院認為適當者，亦得為第三審訴訟代理人。
民事訴訟法第466條之2第1項：
上訴人無資力委任訴訟代理人者，得依訴訟救助之規定，聲請第三審法院為之選任律師為其訴訟代理人。　　　　　　　　　　　　　　　　　　　
附表：
編號 土地坐落 總面積 上訴人名下登記所有權權利範圍 1 嘉義市○○○段○○○段000地號 200平方公尺 全部 2  嘉義市○○○段○○○段000地號 212.52平方公尺 1000分之485